臺灣屏東地方法院刑事判決
111年度訴字第145號
公  訴  人  臺灣屏東地方檢察署檢察官
被      告  鍾明亨


選任辯護人  陳秉宏律師
上列被告因過失致死案件，經檢察官提起公訴（110年度偵字第1
431號），被告於準備程序期日就被訴事實為有罪之陳述，經合
議庭裁定由受命法官依簡式審判程序獨任審理，判決如下：
    主  文
鍾明亨犯過失致人於死罪，處有期徒刑陸月，如易科罰金，以新
臺幣壹仟元折算壹日。
    事  實
一、鍾明亨自民國109年6月15日起，考領有潛水教練專業協會（
    以下簡稱PADI）所核發之開放水域水肺教練執照，並受雇於
    址設屏東縣○○鄉○○村○○路000○0號之「小琉球綠蠵龜潛水」
    店家（負責人為李郭秀娥，起訴書誤載為小琉球綠蠵龜潛水
    休閒社）擔任潛水教練。鍾明亨於109年8月29日14時19分許
    ，在屏東縣琉球鄉大福西漁港得為潛水活動之開放水域，帶
    領學員劉健民、陳昶榕、楊昆霖及柯品伃等4人至距離岸邊2
    00至250公尺處從事開放水域潛水活動，並下潛至水深約12
    米處。惟於同日14時28分許，劉健民在水中向鍾明亨以拇指
    向上之手勢表達其身體不適，鍾明亨即隨同劉健民上潛至水
    面約1、2分鐘後，再與劉健民一同下潛至水深約3米處，然
    劉健民復表明其頭痛，並於再次上潛至水面後，向鍾明亨表
    示其欲自行游回岸邊。鍾明亨明知在開放水域從事潛水係屬
    高風險性之活動，且途中不得棄置學員不顧或任由學員脫隊
    單獨活動，以防止危險之發生，而依當時海象良好等一切客
    觀情狀，並無不能注意或不能防止之情事，鍾明亨竟疏未注
    意，放任身體不適之劉健民自行背負約8公斤重之潛水裝備
    （含BCD浮力補償裝置、調節器、面鏡、蛙鞋、防寒衣、氣
    瓶、鉛塊）游回岸邊，自己則繼續下潛帶領陳昶榕、楊昆霖
    、柯品伃進行潛水活動。其後，劉健民因體力不支遭海浪衝
    擊至岸邊消波塊，經沿岸釣客陳男吉發見，陳男吉旋即呼叫
    岸邊遊客蔡晉瑋、林裕智及安檢所人員等人協力救援劉健民
    ，經送屏東縣琉球鄉衛生所及東港鎮安泰醫院急救後，仍於
    同日17時18分許，因頭部外傷顱內出血及生前溺水窒息死亡
    。而鍾明亨在警方到場後，於有偵查犯罪職務權限之公務員
    知悉以前，即主動向警方供承自己為負責此次潛水活動之教
    練，進而接受裁判。
二、案經劉健民父親劉如賢、母親陳麗琴及胞姊劉玫羚訴由暨臺
    灣屏東地方檢察署（下稱屏東地檢署）檢察官相驗後簽分偵
    查起訴。
　　理  由
一、本案被告鍾明亨所犯係死刑、無期徒刑、最輕本刑為3年以
    上有期徒刑以外之罪，其於準備程序中就被訴事實為有罪之
    陳述，經法官告知簡式審判程序之旨，並聽取當事人之意見
    後，本院認為適宜進行簡式審判程序審理，合先敘明。
二、事實認定：
  ㈠上揭犯罪事實，業據被告於本院審理時坦承不諱（本院卷第9
    7、110頁），核與告訴人即被害人劉健民之父親劉如賢於警
    詢、偵查時之指訴，證人即被害人之潛水同伴陳昶榕、楊昆
    霖、柯品伃，證人即現場協助救援之人陳男吉於警詢、偵訊
    中，證人即現場協助救援之人林裕智、蔡晉瑋於警詢時之證
    述均大致相符（相一卷第35至40、42、113至120頁；相二卷
    第23至31、51至73、102至104、113頁），並有警製偵查報
    告，被害人之開放水域潛水員執照、PADI開放水域潛水員課
    程教練指引、合格潛水員潛水活動責任免除風險承擔聲明書
    、潛水計畫申請書、案發當日活動照片及時間列表，交通部
    觀光局大鵬灣國家風景區管理處110年4月9日觀鵬琉字第110
    0900053號函附相關答覆資料、交通部中央氣象局110年11月
    22日中象參字第1100015320號函附109年8月間案發位置之海
    象資料，被告之PADI開放水域水肺教練執照、PADI教練手冊
    內容節錄，安泰醫療社團法人安泰醫院109年8月29日診斷證
    明書、同院109年9月8日109東安醫字第0759號函附被害人急
    診救治紀錄及病歷，搜救現場照片等件在卷可佐（他卷第25
    至27、33至45頁；相一卷第73、93、125至137、141至143頁
    ；相二卷第75至85頁；偵卷第35至54、169至180頁）。此外
    ，被害人因本案溺水窒息死亡之事實，業經屏東地檢察署檢
    察官督同法醫師相驗明確，並有臺灣高雄地方檢察署檢驗報
    告書、屏東地檢署相驗報告書、相驗屍體證明書、相驗及解
    剖相片，法務部法醫研究所（109)醫鑑字第1091102285號解
    剖報告書暨鑑定報告書等件附卷可稽（相一卷第117至127、
    161至213、243至253、263至267頁；相二卷第117至127頁）
    。是被告前揭任意性自白與客觀事實相符，應堪採信。
　㈡按帶客從事潛水活動或提供場地、器材供遊客從事潛水活動
    者，活動途中不得棄置遊客不顧或任由遊客脫隊單獨活動，
    大鵬灣國家風景區潛水活動注意事項第3點第5項定有明文；
    且PADI教練手冊內容亦明確規範：隨時要願意為了整個團隊
    或某人取消某次潛水，一切以安全為重；無論在水面或水中
    ，不要留潛水學員沒人照顧等語，有前引PADI教練手冊節錄
    內容在卷可憑。被告領有PADI開放水域水肺教練執照，且自
    承在「小琉球綠蠵龜潛水」店家先後擔任潛水助理教練、教
    練各約半年之時間等語（相二卷第45頁），對於上開規定自
    無不知之理，其帶領遊客從事潛水活動，即應確實遵守上開
    規範，妥善照料每一位遊客之身體及安全狀況。而被告供承
    ：當日出海潛水時是晴天，風浪均為中小程度，現場也有另
    外的潛水業者及潛水客在從事潛水活動，水底淺的地方能見
    度大概在3米左右，深的地方大概有到6至7米左右等語（相
    一卷第111頁；相二卷第49、110頁），並有前引交通部中央
    氣象局函覆之案發位置海象資料存卷可考，可徵本件案發時
    ，該處海域尚屬平穩，水中能見度良好，並無不能注意之情
    事，被告如能依規定為前開注意，當可避免本件潛水意外之
    發生，詎其仍放任身體不適之被害人自行游返岸邊，致發生
    本件憾事，被告之行為顯有過失。又被告之過失行為確使被
    害人死亡，而具有相當因果關係甚明。基上，本案事證明確
    ，被告上開犯行，洵堪認定，應依法論科。
三、論罪科刑：
　㈠核被告所為，係犯刑法第276條之過失致人於死罪。
　㈡本案被告符合自首：
　　被告於警詢時自承：我上岸後發現被害人沒有在岸上，裝備
    也沒有在車上，我脫完裝備後就開始找被害人，然後聽到附
    近遊客有人喊說，有看到一位穿綠蠵龜潛水衣的人在消波塊
    那邊，我過去看就發現是被害人等語（相二卷第47頁），核
    與證人柯品伃於警詢時證述：我們起岸不久後，有不詳人士
    前來告知有小琉球綠蠵龜潛水所屬潛客卡在消波塊，被告就
    說要前往瞭解等語大致相符（相二卷第63頁）。佐以屏東縣
    政府警察局東港分局處理相驗案件初步調查報告暨報驗單內
    容已有記載被告之身分關係為「小琉球綠蠵龜潛水」之潛水
    教練，有該報驗單在卷可考（相一卷第5頁）。足認被告於
    本案發生後，在有偵查犯罪職權之公務員發覺前，即主動向
    到達現場處理之警員坦承為負責此次潛水訓練課程之教練，
    堪認符合自首之要件，爰依刑法第62條前段規定，減輕其刑
    。
　㈢爰審酌被告：⒈係領有合格執照之潛水教練，當知潛水活動
    具有一定之危險性，因此於帶領遊客從事潛水活動時，應善
    盡照料遊客之義務，並於必要時應取消既定之潛水行程，以
    確保每一位遊客之生命、身體安全，然被告竟因前開過失，
    致發生本件潛水意外，並使被害人死亡，造成被害人家屬心
    中永難彌補之傷痛，自有不該；⒉犯後坦承犯行，然因未能
    與被害人家屬就賠償金額達成共識而成立和解之犯後情形；
    ⒊無前科，素行尚佳，有臺灣高等法院被告前案紀錄表附卷
    可考；⒋大學畢業之智識程度；⒌現於便當店打工，月收入約
    新臺幣2萬7千元；⒍未婚，無子女，現自己在外租屋獨居之
    家庭生活經濟狀況等一切情狀（本院卷第110頁），量處如
    主文所示之刑，並諭知易科罰金之折算標準，以資懲儆。
據上論斷，應依刑事訴訟法第273條之1第1項、第299條第1項前
段，判決如主文。　　
本案經檢察官黃莉紜提起公訴，檢察官何克昌到庭執行職務。
中　　華　　民　　國　　111 　年　　7 　　月　　19　　日
                  刑事第六庭  法  官  陳一誠
以上正本證明與原本無異。
如不服本判決應於收受判決後20日內向本院提出上訴書狀，並應
敘述具體理由；其未敘述上訴理由者，應於上訴期間屆滿後20日
內向本院補提理由書（均須按他造當事人之人數附繕本）「切勿
逕送上級法院」。　　　　　　　　　
中　　華　　民　　國　　111 　年　　7 　　月　　20　　日
                  　　　　　  書記官  陳佳迪
附錄本判決論罪科刑法條全文：
【刑法第276條】
因過失致人於死者，處5年以下有期徒刑、拘役或50萬元以下罰
金。
附件：卷證代號對照表
卷證名稱 代號 臺灣屏東地方法院111年度訴字第145號卷 本院卷 臺灣屏東地方檢察署110年度偵字第1431號卷 偵卷 臺灣屏東地方檢察署109年度相字第664號卷 相一卷 臺灣高雄地方檢察署109年度相字第849號卷 相二卷 臺灣屏東地方檢察署109年度他字第2885號卷 他卷